【裁判字號】    90,簡上,171
【裁判日期】    901030
【裁判案由】    損害賠償
【裁判全文】
台灣彰化地方法院民事判決  九十年度簡上字第一七一號
    上  訴  人  乙○○
    訴訟代理人  戊○○
    被  上訴人  彰化縣政府
    法定代理人  甲○○
    訴訟代理人  丙○○
右當事人間請求損害賠償事件，上訴人對於中華民國九十年七月十一日本院北斗簡易
庭九十年度斗簡字第一二七號第一審判決提起上訴，本院判決如左：
    主      文
上訴駁回。
第二審訴訟費用由上訴人負擔。
    事      實
甲、上訴人方面：
  一、聲明：(一)原判決廢棄。(二)被上訴人應給付上訴人新台幣（下同）二萬四千元及
      自起訴狀繕本送達翌日起至清償日止按年息百分之五計算之利息（原審起訴係
      請求被告給付三十四萬四千元及法定利息，於上訴審減縮應受判決事項之聲明
      ）。
  二、陳述：除與原判決記載者相同，茲引用外，另補稱：
      上訴人所有遭被上訴人非法拆除之圍牆（共三格），係建造於數十年前，依當
      時法定並無應先行申請始得建造之規定，原判決以系爭圍牆係屬建築法第七條
      之雜項工作物，應先申請而未申請，應屬違建為由，而判決上訴人請求無理由
      ，其認證用法均有未當。退步言，縱認系爭圍牆係屬違建，惟依違章建築處理
      辦法第五條規定：「直轄市、縣（市）主管建築機關，應於接到違章建築查報
      人員報告之日起五日內實施勘查，認定必須拆除者，應即拆除之。認定尚未構
      成拆除要件者，通知違建人於收到通知後三十日內，依建築法第三十條之規定
      補行申請執照。違建人之申請執照不合規定或逾期未補辦申領執照手續者，直
      轄市、縣（市）主管建築機關應拆除之。」，上訴人所建圍牆並未被檢舉違建
      ，查報人員亦未勘查、報告，自無從認定應拆除或應補照，上訴人亦從未接獲
      被上訴人任何通知，接獲被上訴人八十七年十月二十二日八七彰工管字第二二
      四九六號之違章建築拆除通知，僅係通知鋼骨造二層約八公尺、約二一四平方
      公尺之建物為違建，圍牆並不在其內，系爭圍牆未經依前開辦法第五條規定辦
      理，豈可隨便拆除，且縱該圍牆係屬違建，亦屬舊違建，依同辦法第十一條、
      第十二條規定，更不得隨便拆除，被上訴人執行拆除圍牆內之違建房屋，儘可
      卸下圍牆水泥板後進入，俟房屋拆除後再將水泥板砌上，被上訴人不為此途，
      竟將上訴人之系爭圍牆予以拆除，係屬違法之侵權行為，系爭圍牆每格八千元
      ，共遭被上訴人拆除三格，上訴人共計損失二萬四千元（關於原審判決上訴人
      起訴請求被上訴人應將水溝回復原狀或賠償回復原狀所需費用部分不予上訴）
      。
  三、證據：提出彰化縣政府八十七年十月二十二日八七彰工管字第二二四九六號違
      章建築拆除通知單及同年十一月四日彰工程字第二四五八六號拆除日期通知單
      各一份為證。
甲、被上訴人方面：
  一、聲明：如主文所示。
  二、陳述：除與原判決記載者相同，茲引用外，另補稱：
      圍牆不像房屋可申請水電及入籍證明，因此無法於嗣後補辦手續成為合法之違
      建，除非當初建造時已依法申請許可並提出證明，否則均屬違法。
  三、證據：提出照片五幀為證，並請求傳訊證人丁○○。
    理      由
一、本件上訴人於起訴及上訴審主張：其受讓坐落彰化縣田中鎮○○段六四０地號土
    地之使用權，而在該地周圍以水泥板建造高一．四五公尺、寬每格一．八五公尺
    之圍牆，已歷時數十年，惟被上訴人於八十七年十一月十八日拆除圍牆內之違建
    房屋時，竟將前開圍牆中之三格一併拆除，該圍牆建造當時法律並無應先行申請
    始得建造之規定，原判決以系爭圍牆係屬建築法第七條之雜項工作物，應先申請
    而未申請，應屬違建為由，而判決上訴人請求無理由，其認證用法均有未當，縱
    認系爭圍牆係屬違建，惟依違章建築處理辦法第五條規定，上訴人所建圍牆並未
    被檢舉違建，查報人員亦未勘查、報告，自無從認定應拆除或應補照，上訴人僅
    接獲被上訴人之八十七年十月二十二日八七彰工管字第二二四九六號違章建築拆
    除通知，通知要拆除鋼骨造二層約八公尺、約二一四平方公尺之建物，圍牆並不
    在其內，被上訴人未依前開規定辦理，隨便拆除上訴人之系爭圍牆即屬違法，且
    縱該圍牆係舊違建，依同辦法第十一條、第十二條規定，更不得隨便拆除，被上
    訴人執行拆除圍牆內之違建房屋，儘可卸下圍牆水泥板後進入，俟房屋拆除後再
    將水泥板砌上，因此被上訴人將系爭圍牆予以拆除，係屬違法之侵權行為，該圍
    牆每格八千元，上訴人共計損失二萬四千元等情。被上訴人則以：該圍牆係屬違
    建，因圍牆不像房屋可申請水電及入籍證明，因此無法於嗣後補辦手續成為合法
    之違建，除非當初建造時已依法申請許可並提出證明，上訴人既未提出申請許可
    證明即屬違法之違建，且依規定拆除違建時，附屬之圍牆等設備亦得一併拆除等
    語置辯。
二、按當事人主張有利於己之事實者，就其事實有舉證之責任，民事訴訟法第二百七
    十七條前段定有明文。查上訴人主張其於有使用權之坐落彰化縣田中鎮○○段六
    四０地號土地上，興建鋼骨造二層樓高約八公尺、面積約二一四平方公尺之房屋
    一棟，經被上訴人查報屬違章建築應予拆除，並於八十七年十一月十八日執行拆
    除工作，當時被上訴人為拆除前開違建而將緊鄰於房屋旁上訴人所有之水泥板圍
    牆三格一併拆除，以利大型機具進入完成拆除違建之工作等情，業據提出彰化縣
    政府八十七年十月二十二日八七彰工管字第二二四九六號違章建築拆除通知單及
    同年十一月四日彰工程字第二四五八六號拆除日期通知單為證，並經證人即被上
    訴人所屬拆除大隊之技工丁○○到庭證述無訛，復有照片在卷可稽，上訴人此部
    份之主張堪信為真。
三、惟上訴人主張其所有之系爭圍牆已興建約三十年左右，依當時法令並無須先行申
    請許可始得建造之規定，原判決以系爭圍牆係屬建築法第七條之雜項工作物，應
    先申請而未申請，應屬違建，認事用法係有未當云云。經查，於民國六十年十二
    月修正公布之建築法第七條即已規定：「本法所稱雜項工作物，為營業爐灶、水
    塔、瞭望臺、廣告牌、散裝倉、廣播塔、煙囪、圍牆、駁嵌、及挖填土石方等工
    程。」（現行條文亦為第七條），同法第十七條亦規定：「私有建築未經聲請核
    定並領得建築執照以前。擅自興工建築者。市縣主管建築機關對於起造人及承造
    人得處以建築造價百分之一以下罰鍰。或於必要時將該建築物拆除之。」（現行
    條文為第二十五條），因此上訴人於興建系爭圍牆當時，依法令亦必先合法申請
    始可，否則即屬違建，且係實質違建，依法不得補行核發建築執照，上訴人既無
    法提出合法申請證明，該圍牆係屬違建無訛，遑論上訴人就該圍牆是否係於民國
    六十年間所興建，亦未提出任何證明以實其說。又上訴人主張被上訴人於拆除系
    爭圍牆時，亦應依違章建築處理辦理第五條之程序，事先實施勘查並通知拆除，
    惟按違章建築處理辦法第七條第一項規定：「違章建築拆除時，敷設於違章建築
    之建築物設備，一併拆除之。」，依系爭圍牆與經查報須拆除之違建房屋之相關
    位置觀之，該圍牆緊鄰違建物，非去除該圍牆無法執行拆除違建之工作，且系爭
    圍牆既屬違建，依法原應予拆除，則依前開規定此舖設於違章建築之設備，被上
    訴人將之一併拆除，實非與法不合，故被上訴人既係為執行職務之必要而拆除系
    爭圍牆，難謂有何故意或過失之不法侵害行為存在。從而，上訴人訴請被上訴人
    賠償損害原復原狀所需之費用二萬四千元及法定利息，即無理由，原審為上訴人
    敗訴之判決，於法並無不合，上訴意旨指摘原判決不當，求予廢棄改判，為無理
    由，應予駁回其上訴。
四、結論：本件上訴人之上訴為無理由，依民事訴訟法第四百三十六條之一第三項、
    第四百四十九條第一項、第七十八條，判決如主文。
中      華      民      國    九十      年      十      月     三十     日
                                            民事第一庭
~B審判長法官  李端季
~B法      官  陳秋錦
~B法      官  黃倩玲
右為正本係照原本作成。
不得上訴。
~B法院書記官  田慧賢
中      華      民      國    九十      年      十      月     三十     日


司法院資訊處製作；財團法人民間司法改革基金會備份。
